ACORDAO-COMPLETO-2579498

ACÓRDÃO 3994/2023 ATA 15/2023 - PRIMEIRA CÂMARA

VISTOS, relatados e discutidos estes autos de tomada de contas especial instaurada pelo 72º Batalhão de Infantaria Motorizado, em desfavor da Sra. Alina Elblaus da Silva, em razão do recebimento indevido, entre janeiro de 2019 e janeiro de 2021, de valores a título de pensão militar por morte do instituidor, Sr. Albino Lopes da Silva, falecido em 28/11/2018,
ACORDAM os Ministros do Tribunal de Contas da União, reunidos em sessão da Primeira Câmara, ante as razões expostas pelo Relator, em:
9.1. julgar irregulares, nos termos dos arts. 1º, inciso I, 16, inciso III, alínea "c", da Lei 8.443/1992, c/c os arts. 19 e 23, inciso III, da mesma lei, as contas da Sra. Alina Elblaus da Silva, condenando-a ao pagamento das importâncias a seguir especificadas, atualizadas monetariamente e acrescidas dos juros de mora, calculadas a partir das datas discriminadas até a data da efetiva quitação do débito, fixando-lhe o prazo de 15 (quinze) dias, para que comprove, perante o Tribunal, o recolhimento das referidas quantias aos cofres do Tesouro Nacional, nos termos do art. 23, inciso III, alínea "a", da citada lei, c/c o art. 214, inciso III, alínea "a", do Regimento Interno do TCU;
Débitos relacionados à Sra. Alina Elblaus da Silva:
	Data de ocorrência
	Valor histórico (R$) 

	3/1/2019
	6.334,33

	4/2/2019
	10.288,75

	4/3/2019
	10.294,77

	2/4/2019
	10.294,77

	3/5/2019
	10.959,23

	4/6/2019
	12.976,26

	2/7/2019
	17.771,72

	2/8/2019
	10.965,67

	3/9/2019
	10.965,67

	2/10/2019
	10.905,45

	4/11/2019
	10.965,67

	3/12/2019
	11.968,47

	3/1/2020
	9.210,41

	4/2/2020
	9.180,53

	3/3/2020
	9.106,08

	2/4/2020
	8.758,02

	5/5/2020
	8.372,77

	2/6/2020
	8.372,77

	2/7/2020
	13.970,04

	4/8/2020
	8.642,01

	2/9/2020
	8.642,01

	2/10/2020
	8.642,01

	4/11/2020
	8.642,01

	2/12/2020
	16.251,60

	5/1/2021
	10.207,02

9.2. aplicar à Sra. Alina Elblaus da Silva, a multa prevista no art. 57 da Lei 8.443/1992 c/c o art. 267 do Regimento Interno do TCU, no valor de R$ 30.000,00 (trinta mil reais) , fixando-lhe o prazo de 15 (quinze) dias, a contar da notificação, para que comprove, perante o Tribunal (art. 214, III, alínea "a", do Regimento Interno do TCU) , o recolhimento da dívida aos cofres do Tesouro Nacional, atualizada monetariamente desde a presente data até a do efetivo recolhimento, se paga após o vencimento, na forma da legislação em vigor;
9.3. autorizar, desde logo, a cobrança judicial das dívidas, caso não atendida a notificação, na forma do disposto no art. 28, inciso II, da Lei 8.443/1992;
9.4. autorizar também, desde logo, se requerido, com fundamento no art. 26, da Lei 8.443, de 1992, c/c o art. 217, §1º do Regimento Interno do TCU, o parcelamento da dívida em até 36 (trinta e seis) parcelas mensais, incidindo, sobre cada parcela, corrigida monetariamente, os correspondentes acréscimos legais, fixando-lhe o prazo de 15 (quinze) dias, a contar do recebimento da notificação, para comprovar, perante o Tribunal, o recolhimento da primeira parcela, e de 30 (trinta) dias, a contar da parcela anterior, para comprovar os recolhimentos das demais parcelas, devendo incidir, sobre cada valor mensal, atualizado monetariamente, os juros de mora devidos, no caso do débito, na forma prevista na legislação em vigor, alertando a responsável de que a falta de comprovação do recolhimento de qualquer parcela importará o vencimento antecipado do saldo devedor, nos termos do § 2º do art. 217 do Regimento Interno deste Tribunal;
9.5. dar ciência desta deliberação à Procuradoria da República no Estado de Pernambuco, nos termos do § 3º do art. 16 da Lei 8.443/1992, c/c o § 7º do art. 209 do Regimento Interno do TCU, para adoção das medidas cabíveis; e
9.6. dar ciência desta deliberação ao 72º Batalhão de Infantaria Motorizado e à responsável.

Tomada de contas especial instaurada em razão de recebimento indevido de valores a título de pensão militar por morte.

Primeira Câmara

72. Batalhão de Infantaria Motorizado.

3. Interessados/Responsáveis:
3.1. Interessado: 72. Batalhão de Infantaria Motorizado (09.533.402/0001-26).
3.2. Responsável: Alina Elblaus da Silva (XXX.975.007-XX).

13.1. Ministros presentes: Jorge Oliveira (na Presidência), Walton Alencar Rodrigues e Benjamin Zymler (Relator).
13.2. Ministro-Substituto convocado: Marcos Bemquerer Costa.

BENJAMIN ZYMLER

Adoto como relatório a instrução elaborada no âmbito da Unidade de Auditoria Especializada em Tomada de Contas Especial (AudTCE) (peça 43) , cuja proposta de encaminhamento contou com a anuência do auditor-chefe adjunto da unidade (peça 45) e da representante do Ministério Público junto ao TCU (peça 46) :
"INTRODUÇÃO
Cuidam os autos de tomada de contas especial instaurada pelo 72º Batalhão de Infantaria Motorizado, em desfavor de Alina Elblaus da Silva (CPF: XXX.975.007-XX) , em razão de a responsável ter recebido indevidamente, entre janeiro de 2019 e janeiro de 2021, valores a título de pensão militar por morte do instituidor, Sr. Albino Lopes da Silva, falecido em 28/11/2018.
HISTÓRICO
Em 6/10/2021, com fundamento na IN/TCU 71/2012, alterada pela IN/TCU 76/2016 e DN/TCU 155/2016, o Comandante do 72º Batalhão de Infantaria Motorizado autorizou a instauração da tomada de contas especial (peça 3) . O processo foi registrado no sistema e-TCE com o número 2438/2021.
O fundamento para a instauração da Tomada de Contas Especial, conforme consignado na matriz de responsabilização elaborada pelo tomador de contas, foi a constatação da seguinte irregularidade: 
Ausência de ressarcimento dos valores referentes a remuneração, encargos e benefícios sociais pagos ao servidor cedido, a título de pensão militar por morte do instituidor sem que fizesse jus a tal benefício, pois, conforme restou apurado, a despeito de manter-se casada legalmente, era separada de fato do instituidor da pensão militar desde 1989 e este mantinha relacionamento estável e publicamente reconhecido com outra esposa desde 1991, com quem, inclusive, teve filhos.
A responsável arrolada na fase interna foi devidamente comunicada e, diante da ausência de justificativas suficientes para elidir a irregularidade e da não devolução dos recursos, instaurou-se a tomada de contas especial.
No relatório (peça 22) , o tomador de contas concluiu que o prejuízo importaria no valor original de R$ 262.688,04, imputando-se a responsabilidade a Alina Elblaus da Silva, na condição de beneficiária.
Em 16/2/2022, o 7º Centro de Gestão, Contabilidade e Finanças do Exército emitiu o relatório de auditoria (peça 24) , em concordância com o relatório do tomador de contas. O certificado de auditoria e o parecer do dirigente do órgão de controle interno concluíram pela irregularidade das presentes contas (peças 25 e 26) .
Em 3/3/2022, o Comandante do Exército atestou haver tomado conhecimento das conclusões contidas no relatório e certificado de auditoria, bem como do parecer conclusivo do dirigente do órgão de controle interno, manifestando-se pela irregularidade das contas, e determinou o encaminhamento do processo ao Tribunal de Contas da União (peça 27) . Em que pese o art. 52 da Lei 8.443/1992 ter atribuído a edição ao Ministro de Estado supervisor da área ou a autoridade de nível hierárquico equivalente, referido pronunciamento foi emitido pelo Comandante do Exército.
Na instrução inicial (peça 31) , analisando-se os documentos nos autos, concluiu-se pela necessidade de realização de citação para a seguinte irregularidade: 
Irregularidade 1: recebimento de pensão paga pelo Exército Brasileiro, no período de janeiro de 2019 a janeiro de 2021, à qual não se tinha direito, tendo em vista que a responsável deixou de manter relação marital com o militar falecido 27 anos antes do seu óbito.
Evidências da irregularidade: documentos técnicos presentes nas peças 4, 5, 6, 10, 12, 17 e 19.
Normas infringidas: arts. 37, caput, 70, § único, e 71, inciso II, da Constituição Federal/1988, c/c o art. 93 do Decreto-Lei 200, de 25/2/1967; art. 90 da Lei 8.666, de 21/6/1993; arts. 876, 884 e 927 da Lei 10.406/2002. 
Débitos relacionados à responsável Alina Elblaus da Silva:
	Data de ocorrência
	Valor histórico (R$) 

	3/1/2019
	6.334,33

	4/2/2019
	10.288,75

	4/3/2019
	10.294,77

	2/4/2019
	10.294,77

	3/5/2019
	10.959,23

	4/6/2019
	12.976,26

	2/7/2019
	17.771,72

	2/8/2019
	10.965,67

	3/9/2019
	10.965,67

	2/10/2019
	10.905,45

	4/11/2019
	10.965,67

	3/12/2019
	11.968,47

	3/1/2020
	9.210,41

	4/2/2020
	9.180,53

	3/3/2020
	9.106,08

	2/4/2020
	8.758,02

	5/5/2020
	8.372,77

	2/6/2020
	8.372,77

	2/7/2020
	13.970,04

	4/8/2020
	8.642,01

	2/9/2020
	8.642,01

	2/10/2020
	8.642,01

	4/11/2020
	8.642,01

	2/12/2020
	16.251,60

	5/1/2021
	10.207,02

Cofre credor: Tesouro Nacional.
Responsável: Alina Elblaus da Silva.
Conduta: receber pensão, no período de janeiro de 2019 a janeiro de 2021, à qual não tinha direito, tendo em vista que deixou de manter relação marital com o militar falecido 27 anos antes do seu óbito.
Nexo de causalidade: ao receber pensão indevida, o responsável causou dano ao erário.
Culpabilidade: não receber pensão indevida ou, caso receba, devolvê-la. 
Encaminhamento: citação.
Em cumprimento ao pronunciamento da unidade (peça 33) , foi efetuada citação da responsável, nos moldes adiante:
 Alina Elblaus da Silva - promovida a citação da responsável, conforme delineado adiante:
	Comunicação: Ofício 44426/2022 - Seproc (peça 36) 
Data da Expedição: 30/8/2022
Data da Ciência: 1/9/2022 (peça 38) 
Nome Recebedor: Sd. Alcântara
Observação: Ofício enviado para o endereço do responsável, conforme pesquisa na base de dados nos sistemas corporativos do TCU, custodiada pelo TCU (peça 35) .
Fim do prazo para a defesa: 16/9/2022
	
	Comunicação: Ofício 47044/2022 - Seproc (peça 39) 
Data da Expedição: 13/9/2022
Data da Ciência: não houve (Ausente) (peça 40) 
Observação: Ofício enviado para o endereço do responsável, conforme pesquisa na base de dados no sistema da Receita Federal, custodiada pelo TCU (peça 37) .
	
O Centro de Controle Interno do Exército informa o recebimento do Ofício 44426/2022-TCU-Seproc pela responsável (peça 41, p. 1-4) . A responsável assinou, inclusive, termo de reconhecimento de dívida (peça 41, p. 5) .   
Transcorrido o prazo regimental, a responsável Alina Elblaus da Silva permaneceu silente, devendo ser considerada revel, nos termos do art. 12, § 3º, da Lei 8.443/1992.
ANÁLISE DOS PRESSUPOSTOS DE PROCEDIBILIDADE DA IN/TCU 71/2012
Avaliação da Ocorrência de Prescrição
Em relação à prescrição, o Supremo Tribunal Federal - STF, no Recurso Extraordinário - RE 636.886, fixou a tese, com repercussão geral reconhecida, de que "é prescritível a pretensão de ressarcimento ao erário fundada em decisão de Tribunal de Contas" (Tema 899) . Posteriormente, o próprio TCU regulamentou o assunto por meio da Resolução-TCU 344, de 11/10/2022, publicada em 21/10/2022, à luz do disposto na Lei 9.873/1999, estabelecendo que "prescrevem em cinco anos as pretensões punitiva e de ressarcimento" nos processos de controle externo, conforme o art. 2º, da referida norma.
Quanto ao termo inicial da contagem do prazo prescricional, o art. 4º prevê o seguinte:
Art. 4° O prazo de prescrição será contado:
I - da data em que as contas deveriam ter sido prestadas, no caso de omissão de prestação de contas;
II - da data da apresentação da prestação de contas ao órgão competente para a sua análise inicial;
III - do recebimento da denúncia ou da representação pelo Tribunal ou pelos órgãos de controle interno, quanto às apurações decorrentes de processos dessa natureza;
IV - da data do conhecimento da irregularidade ou do dano, quando constatados em fiscalização realizada pelo Tribunal, pelos órgãos de controle interno ou pelo próprio órgão ou entidade da Administração Pública onde ocorrer a irregularidade;
V - do dia em que tiver cessado a permanência ou a continuidade, no caso de irregularidade permanente ou continuada.
No que se refere às causas de interrupção da prescrição, o art. 5º dispõe:
Art. 5º A prescrição se interrompe:
I - pela notificação, oitiva, citação ou audiência do responsável, inclusive por edital; 
II - por qualquer ato inequívoco de apuração do fato;
III - por qualquer ato inequívoco de tentativa de solução conciliatória; 
IV - pela decisão condenatória recorrível.
§ 1° A prescrição pode se interromper mais de uma vez por causas distintas ou por uma mesma causa desde que, por sua natureza, seja repetível no curso do processo.
§ 2° Interrompida a prescrição, começa a correr novo prazo a partir do ato interruptivo.
§ 3º Não interrompem a prescrição o pedido e concessão de vista dos autos, emissão de certidões, prestação de informações, juntada de procuração ou subestabelecimento e outros atos de instrução processual de mero seguimento do curso das apurações.
No caso concreto, o termo inicial da contagem do prazo prescricional ocorreu em 5/1/2021, de acordo com o inciso V da Resolução-TCU 344/2022, data do último pagamento realizado à responsável. 
Ademais, verificam-se, nos presentes autos, os seguintes eventos processuais interruptivos da prescrição, ocorridos tanto na fase interna, quanto na fase externa desta TCE:
17.1	fase interna:
	a) notificação da responsável, em 10/8/2021 (peça 14) ;
	b) Relatório da Tomada de Contas Especial 2438/2021, de 29/12/2021 (peça 19) ;
	c) Relatório de Auditoria da Tomada de Contas Especial 2438/2021, de 16/2/2022 (peça 24) ;
	d) Certificado de Auditoria da Tomada de Contas Especial 2438/2021, de 16/2/2022 (peça 25) ;
	e) Parecer do Dirigente do Órgão de Controle Interno 2438/2021, de 3/3/2022 (peça 26) ;
	f) Pronunciamento da Autoridade Supervisora, em 3/3/2022 (peça 27) .
17.2	fase externa:
	a) instrução de 24/6/2022 (peça 31) ;
	b) Despacho do Ministro Relator, de 4/7/2022 (peça 34) ;
	c) ciência do Ofício 44426/2022-TCU-Seproc, em 26/9/2022 (peça 41, p. 1-4) .
Ao se analisar o termo inicial da contagem do prazo de prescrição, bem como a sequência de eventos processuais indicados no item anterior, os quais têm o condão de interromper a fluência do prazo prescricional, nos termos do art. 5º da Resolução TCU n. 344/2022, conclui-se que não houve o transcurso do prazo de 5 (cinco) anos entre cada evento processual e o seguinte. Portanto, levando-se em consideração o entendimento do STF acima mencionado, bem como a vigente regulamentação do Tribunal, não ocorreu, nos autos, a prescrição da pretensão sancionatória e ressarcitória para o TCU.
Avaliação da Prescrição Intercorrente
A Resolução-TCU 344, de 11 de outubro de 2022, estabelece que:
Art. 8º Incide a prescrição intercorrente se o processo ficar paralisado por mais de três anos, pendente de julgamento ou despacho, sem prejuízo da responsabilidade funcional decorrente da paralisação, se for o caso. 
§ 1° A prescrição intercorrente interrompe-se por qualquer ato que evidencie o andamento regular do processo, excetuando-se pedido e concessão de vista dos autos, emissão de certidões, prestação de informações, juntada de procuração ou subestabelecimento e outros atos que não interfiram de modo relevante no curso das apurações.
	§ 2° As causas suspensivas e interruptivas da prescrição principal também suspendem ou interrompem a prescrição intercorrente.	
Levando-se em consideração a vigente regulamentação do Tribunal, bem como os eventos processuais interruptivos da prescrição, relacionados nos itens 17.1 e 17.2 acima, conclui-se que não houve o transcurso do prazo de 3  (três) anos entre os eventos elencados nos itens 17.1 e 17.2 e, consequentemente, não ocorreu a prescrição intercorrente.
Avaliação de Viabilidade do Exercício do Contraditório e Ampla Defesa
0. 	Verifica-se que não houve o transcurso de mais de dez anos desde o fato gerador sem que tenha havido a notificação da responsável pela autoridade administrativa federal competente (art. 6º, inciso II, c/c art. 19 da IN/TCU 71/2012, modificada pela IN/TCU 76/2016) , uma vez que o fato gerador da irregularidade sancionada ocorreu em 5/1/2021, e a responsável foi notificada sobre a irregularidade pela autoridade administrativa por meio do ofício acostado à peça 14, recebido em 29/10/2021, conforme AR (peça 8) .
Valor de Constituição da TCE 	
Verifica-se, ainda, que o valor original do débito, cujo fato gerador ocorreu após 1/1/2017, é de R$ 262.688,04, portanto superior ao limite mínimo de R$ 100.000,00, na forma estabelecida conforme os arts. 6º, inciso I, e 19 da IN/TCU 71/2012, modificada pela IN/TCU 76/2016. 
OUTROS PROCESSOS/DÉBITOS NOS SISTEMAS DO TCU COM OS MESMOS RESPONSÁVEIS
Informa-se que não foi encontrado débito imputável à responsável em outros processos no Tribunal.
A tomada de contas especial está, assim, devidamente constituída e em condição de ser instruída.
EXAME TÉCNICO
Da validade das notificações:
Preliminarmente, cumpre tecer breves considerações sobre a forma como são realizadas as comunicações processuais no TCU. A esse respeito, destacam-se o art. 179, do Regimento Interno do TCU (Resolução 155, de 4/12/2002) e o art. 4º, inciso III, § 1º, da Resolução TCU 170, de 30 de junho de 2004, in verbis:
Art. 179. A citação, a audiência ou a notificação, bem como a comunicação de diligência, farse-ão:
I - mediante ciência da parte, efetivada por servidor designado, por meio eletrônico, fac-símile, telegrama ou qualquer outra forma, desde que fique confirmada inequivocamente a entrega da comunicação ao destinatário;
II - mediante carta registrada, com aviso de recebimento que comprove a entrega no endereço do destinatário;
III - por edital publicado no Diário Oficial da União, quando o seu destinatário não for localizado
 (...) 
Art. 3º As comunicações serão dirigidas ao responsável, ou ao interessado, ou ao dirigente de órgão ou entidade, ou ao representante legal ou ao procurador constituído nos autos, com poderes expressos no mandato para esse fim, por meio de:
I - correio eletrônico, fac-símile ou telegrama;
II - servidor designado;
III - carta registrada, com aviso de recebimento;
IV - edital publicado no Diário Oficial da União, quando o seu destinatário não for localizado, nas hipóteses em que seja necessário o exercício de defesa.
Art. 4º. Consideram-se entregues as comunicações:
I - efetivadas conforme disposto nos incisos I e II do artigo anterior, mediante confirmação da ciência do destinatário;
II - realizadas na forma prevista no inciso III do artigo anterior, com o retorno do aviso de recebimento, entregue comprovadamente no endereço do destinatário;
III - na data de publicação do edital no Diário Oficial da União, quando realizadas na forma prevista no inciso IV do artigo anterior.
§ 1º O endereço do destinatário deverá ser previamente confirmado mediante consulta aos sistemas disponíveis ao Tribunal ou a outros meios de informação, a qual deverá ser juntada ao respectivo processo.
 (...) 
Bem se vê, portanto, que a validade da citação via postal não depende de que o aviso de recebimento seja assinado pelo próprio destinatário da comunicação, o que dispensa, no caso em tela, a entrega do AR em "mãos próprias". A exigência da norma é no sentido de o Tribunal verificar se a correspondência foi entregue no endereço correto, residindo aqui a necessidade de certeza inequívoca. 
Não é outra a orientação da jurisprudência do TCU, conforme se verifica dos julgados a seguir transcritos:
São válidas as comunicações processuais entregues, mediante carta registrada, no endereço correto do responsável, não havendo necessidade de que o recebimento seja feito por ele próprio (Acórdão 3648/2013-TCU-Segunda Câmara, Relator José Jorge) ;
É prescindível a entrega pessoal das comunicações pelo TCU, razão pela qual não há necessidade de que o aviso de recebimento seja assinado pelo próprio destinatário. Entregandose a correspondência no endereço correto do destinatário, presume-se o recebimento da citação. (Acórdão 1019/2008-TCU-Plenário, Relator Benjamin Zymler) ;
As comunicações do TCU, inclusive as citações, deverão ser realizadas mediante Aviso de Recebimento - AR, via Empresa Brasileira de Correios e Telégrafos, bastando para sua validade que se demonstre que a correspondência foi entregue no endereço correto. (Acórdão 1526/2007-TCU-Plenário, Relator Aroldo Cedraz) .
A validade do critério de comunicação processual do TCU foi referendada pelo Supremo Tribunal Federal, nos termos do julgamento do MS-AgR 25.816/DF, por meio do qual se afirmou a desnecessidade da ciência pessoal do interessado, entendendo-se suficiente a comprovação da entrega do "AR" no endereço do destinatário:
Ementa: agravo regimental. Mandado de segurança. Desnecessidade de intimação pessoal das decisões do tribunal de contas da união. art. 179 do regimento interno do TCU. Intimação do ato impugnado por carta registrada, iniciado o prazo do art. 18 da lei nº 1.533/51 da data constante do aviso de recebimento. Decadência reconhecida. Agravo improvido.
O envio de carta registrada com aviso de recebimento está expressamente enumerado entre os meios de comunicação de que dispõe o Tribunal de Contas da União para proceder às suas intimações.
O inciso II do art. 179 do Regimento Interno do TCU é claro ao exigir apenas a comprovação da entrega no endereço do destinatário, bastando o aviso de recebimento simples. 
Da revelia da responsável Alina Elblaus da Silva
No caso vertente, a citação da responsável se deu em endereços provenientes da base de CPFs da Receita Federal, em sistema custodiado pelo TCU. A entrega dos ofícios citatórios nesses endereços ficou comprovada (peça 41) .
Nos processos do TCU, a revelia não leva à presunção de que seriam verdadeiras todas as imputações levantadas contra os responsáveis, diferentemente do que ocorre no processo civil, em que a revelia do réu opera a presunção da verdade dos fatos narrados pelo autor (Acórdão 1009/2018-TCU-Plenário, Relator Bruno Dantas; 2369/2013-TCU-Plenário, Relator Benjamin Zymler e 2449/2013-TCU-Plenário, Relator Benjamin Zymler) . Dessa forma, a avaliação da responsabilidade do agente não pode prescindir da prova existente no processo ou para ele carreada. 
Ao não apresentar sua defesa, a responsável deixou de produzir prova da regular aplicação dos recursos sob sua responsabilidade, em afronta às normas que impõem aos gestores públicos a obrigação legal de, sempre que demandados pelos órgãos de controle, apresentar os documentos que demonstrem a correta utilização das verbas públicas, a exemplo do contido no art. 93 do Decreto-Lei 200/1967: "Quem quer que utilize dinheiros públicos terá de justificar seu bom e regular emprego na conformidade das leis, regulamentos e normas emanadas das autoridades administrativas competentes." 
Mesmo as alegações de defesa não sendo apresentadas, considerando o princípio da verdade real que rege esta Corte, procurou-se buscar, em manifestações da responsável na fase interna desta Tomada de Contas Especial, se havia algum argumento que pudesse ser aproveitado a seu favor. 
No entanto, a responsável não se manifestou na fase interna, não havendo, assim, nenhum argumento que possa vir a ser analisado e posteriormente servir para afastar as irregularidades apontadas.
Na fase de apurações, verificou-se que o militar da reserva, Sr. Albino Lopes da Silva, instituidor da pensão militar, falecido em 28/11/2018, manteve em seus assentamentos a documentação de seu casamento com a Sra. Alina Elblaus da Silva, ocorrido em 20/10/1976. Portanto, a Sra. Alina constava como beneficiária da pensão (peça 22, p. 3-4) . 
Ocorre que o Sr. Albino e a Sra. Alina estavam separados de fato desde 1989. O Sr. Albino constituiu união estável com a Sra. Maria das Dores da Cruz, sem que tenha atualizado seus documentos junto ao órgão pagador de inativos e pensionistas do Exército Brasileiro. Conforme consta da ação consensual de união estável, movida pela Sra. Maria das Dores (Processo 0801565-28.2019.4.05.8308) , foi reconhecida a união estável do Sr. Albino com a Sra. Maria das Dores entre 10/10/1991 e 28/11/2019 (peça 22, p. 4) .
O pagamento da pensão por morte à Sra. Alina foi efetuado entre janeiro de 2019 e janeiro de 2021, quando foi suspenso. A partir de então, a pensão passou a ser paga à Sra. Maria das Dores, além de a União ter pago o benefício à Sra. Maria das Dores retroativamente à data do falecimento do Sr. Albino.  Restou caracterizado, portanto, o recebimento indevido do benefício pela Sra. Alina, motivo pelo qual será proposta, ao final, a sua citação para que devolva aos cofres da União os valores indevidamente recebidos.
De acordo com o art. 71, inciso, II, segunda parte, da Constituição Federal/1988, o Tribunal julgará as contas de qualquer pessoa física ou jurídica, pública ou privada, que der causa a perda, extravio ou outra irregularidade de que resulte prejuízo ao erário público. Por sua vez, de acordo com os arts. 876, 884 e 927 da Lei 10.406/2002, todo aquele que recebeu o que não lhe era devido fica obrigado a restituir. Portanto, a Sra. Alina Elblaus da Silva (CPF: XXX.975.007-XX) deve devolver os valores da pensão militar recebidos indevidamente entre janeiro de 2019 e janeiro de 2021.
Em se tratando de processo em que a parte interessada não se manifestou acerca das irregularidades imputadas, não há elementos para que se possa efetivamente aferir e reconhecer a ocorrência de boa-fé na conduta da responsável, podendo este Tribunal, desde logo, proferir o julgamento de mérito pela irregularidade das contas, conforme os termos dos §§ 2º e 6º do art. 202 do Regimento Interno do TCU. (Acórdão 2064/2011-TCU-Primeira Câmara (Relator Ubiratan Aguiar) , 6.182/2011-TCU-1ª Câmara (Relator Weber de Oliveira) , 4.072/2010-TCU-1ª Câmara (Relator Valmir Campelo) , 1.189/2009-TCU-1ª Câmara (Relator Marcos Bemquerer) , 731/2008-TCU-Plenário (Relator Aroldo Cedraz) .
Dessa forma, a responsável Alina Elblaus da Silva deve ser considerada revel, nos termos do art. 12, § 3º, da Lei 8.443/1992, devendo as contas dela serem julgadas irregulares, condenando-a ao débito apurado e aplicando-lhe a multa prevista no art. 57 da Lei 8.443/1992.
CONCLUSÃO
Em face da análise promovida na seção "Exame Técnico", verifica-se que a responsável Alina Elblaus da Silva não logrou comprovar a boa e regular aplicação dos recursos; instada a se manifestar, optou pelo silêncio, configurando a revelia, nos termos do § 3º, do art. 12, da Lei 8.443/1992. Ademais, inexistem nos autos elementos que demonstrem a boa-fé da responsável ou a ocorrência de outras excludentes de culpabilidade.
Verifica-se também que não houve a prescrição da pretensão sancionatória e ressarcitória para o TCU, tampouco prescrição intercorrente, conforme análise já realizada.
Tendo em vista que não constam dos autos elementos que permitam reconhecer a boa-fé da responsável, sugere-se que as suas contas sejam julgadas irregulares, nos termos do art. 202, § 6º, do Regimento Interno do TCU, com a imputação do débito atualizado monetariamente e acrescido de juros de mora, nos termos do art. 202, § 1º do Regimento Interno do TCU, descontado o valor eventualmente recolhido, com a aplicação da multa prevista no art. 57 da Lei 8.443/1992.
Por fim, como não houve elementos que pudessem modificar o entendimento acerca das irregularidades em apuração, mantém-se a matriz de responsabilização presente na peça 30.
PROPOSTA DE ENCAMINHAMENTO
Diante do exposto, submetemos os autos à consideração superior, propondo ao Tribunal:
considerar revel a responsável Alina Elblaus da Silva (CPF: XXX.975.007-XX) , para todos os efeitos, dando-se prosseguimento ao processo, com fulcro no art. 12, § 3º, da Lei 8.443/1992; 
julgar irregulares, nos termos dos arts. 1º, inciso I, 16, inciso III, alínea c, da Lei 8.443/1992, c/c os arts. 19 e 23, inciso III, da mesma Lei, as contas da responsável Alina Elblaus da Silva, condenando-a ao pagamento das importâncias a seguir especificadas, atualizadas monetariamente e acrescidas dos juros de mora, calculadas a partir das datas discriminadas até a data da efetiva quitação do débito, fixando-lhe o prazo de quinze dias, para que comprove, perante o Tribunal, o recolhimento das referidas quantias aos cofres do Tesouro Nacional, nos termos do art. 23, inciso III, alínea "a", da citada lei, c/c o art. 214, inciso III, alínea "a", do Regimento Interno do TCU.  
		Débitos relacionados à responsável Alina Elblaus da Silva (CPF: XXX.975.007-XX) :
	Data de ocorrência
	Valor histórico (R$) 

	3/1/2019
	6.334,33

	4/2/2019
	10.288,75

	4/3/2019
	10.294,77

	2/4/2019
	10.294,77

	3/5/2019
	10.959,23

	4/6/2019
	12.976,26

	2/7/2019
	17.771,72

	2/8/2019
	10.965,67

	3/9/2019
	10.965,67

	2/10/2019
	10.905,45

	4/11/2019
	10.965,67

	3/12/2019
	11.968,47

	3/1/2020
	9.210,41

	4/2/2020
	9.180,53

	3/3/2020
	9.106,08

	2/4/2020
	8.758,02

	5/5/2020
	8.372,77

	2/6/2020
	8.372,77

	2/7/2020
	13.970,04

	4/8/2020
	8.642,01

	2/9/2020
	8.642,01

	2/10/2020
	8.642,01

	4/11/2020
	8.642,01

	2/12/2020
	16.251,60

	5/1/2021
	10.207,02

Valor atualizado do débito (com juros) em 20/1/2023: R$ 315.522,70.
aplicar à responsável Alina Elblaus da Silva, a multa prevista no art. 57 da Lei 8.443/1992 c/c o art. 267 do Regimento Interno do TCU, fixando-lhe o prazo de quinze dias, a contar da notificação, para que comprove, perante o Tribunal (art. 214, III, alínea "a", do Regimento Interno do TCU) , o recolhimento da dívida aos cofres do Tesouro Nacional, atualizada monetariamente desde a data do acórdão proferido por este Tribunal até a data do efetivo recolhimento, se paga após o vencimento, na forma da legislação em vigor;
autorizar, desde logo, a cobrança judicial das dívidas, caso não atendida a notificação, na forma do disposto no art. 28, inciso II, da Lei 8.443/1992;
autorizar também, desde logo, se requerido, com fundamento no art. 26, da Lei 8.443, de 1992, c/c o art. 217, §1º do Regimento Interno do TCU, o parcelamento da dívida em até 36 parcelas, incidindo, sobre cada parcela, corrigida monetariamente, os correspondentes acréscimos legais, fixando-lhe o prazo de quinze dias, a contar do recebimento da notificação, para comprovar, perante o Tribunal, o recolhimento da primeira parcela, e de trinta dias, a contar da parcela anterior, para comprovar os recolhimentos das demais parcelas, devendo incidir, sobre cada valor mensal, atualizado monetariamente, os juros de mora devidos, no caso do débito, na forma prevista na legislação em vigor, alertando a responsável de que a falta de comprovação do recolhimento de qualquer parcela importará o vencimento antecipado do saldo devedor, nos termos do § 2º do art. 217 do Regimento Interno deste Tribunal; 
enviar cópia do Acórdão a ser prolatado à Procuradoria da República no Estado de PE, nos termos do § 3º do art. 16 da Lei 8.443/1992, c/c o § 7º do art. 209 do Regimento Interno do TCU, para adoção das medidas cabíveis;
enviar cópia do Acórdão que vier a ser proferido ao 72º Batalhão de Infantaria Motorizado e à responsável, para ciência;
informar à Procuradoria da República no Estado de PE, ao 72º Batalhão de Infantaria Motorizado e à responsável que a presente deliberação, acompanhada do Relatório e do Voto que a fundamenta, está disponível para a consulta no endereço www.tcu.gov.br/acordaos, além de esclarecer que, caso requerido, o TCU poderá fornecer sem custos as correspondentes cópias, de forma impressa; e
informar à Procuradoria da República no Estado de PE que, nos termos do parágrafo único do art. 62 da Resolução TCU 259/2014, os procuradores e membros do Ministério Público credenciados nesta Corte podem acessar os presentes autos de forma eletrônica e automática, ressalvados apenas os casos de eventuais peças classificadas como sigilosas, as quais requerem solicitação formal."
É o relatório.

não há

Procuradora-Geral Cristina Machado da Costa e Silva.

TOMADA DE CONTAS ESPECIAL. RECEBIMENTO DE BENEFÍCIOS INDEVIDOS DE PENSÃO MILITAR. CITAÇÃO. REVELIA. CONTAS IRREGULARES. DÉBITO. MULTA. CIÊNCIA.

TOMADA DE CONTAS ESPECIAL (TCE)

Unidade de Auditoria Especializada em Tomada de Contas Especial (AudTCE).

Trata-se de tomada de contas especial instaurada pelo 72º Batalhão de Infantaria Motorizado, em desfavor da Sra. Alina Elblaus da Silva, em razão do recebimento indevido, entre janeiro de 2019 e janeiro de 2021, de valores a título de pensão militar por morte do instituidor, Sr. Albino Lopes da Silva, falecido em 28/11/2018.
2.	Conforme consignado na matriz de responsabilização elaborada pelo tomador de contas, o fundamento para a instauração da tomada de contas especial foi a constatação da seguinte irregularidade:
"Ausência de ressarcimento dos valores referentes a remuneração, encargos e benefícios sociais pagos ao servidor cedido, a título de pensão militar por morte do instituidor sem que fizesse jus a tal benefício, pois, conforme restou apurado, a despeito de manter-se casada legalmente, era separada de fato do instituidor da pensão militar desde 1989 e este mantinha relacionamento estável e publicamente reconhecido com outra esposa desde 1991, com quem, inclusive, teve filhos".
3.	O tomador de contas concluiu que o prejuízo importaria no valor original de R$ 262.688,04, imputando-se a responsabilidade à Sra. Alina Elblaus da Silva, na condição de beneficiária.
II
4.	No âmbito desta Corte de Contas, concluiu-se pela citação da Sra. Alina Elblaus da Silva, em razão do recebimento de pensão paga pelo Exército Brasileiro, no período de janeiro de 2019 a janeiro de 2021, à qual a beneficiária não tinha direito, tendo em vista que deixou de manter relação marital com o militar falecido 27 anos antes do seu óbito.
5.	Regularmente citada para apresentar alegações de defesa e/ou recolher aos cofres da União o montante do débito apurado, a beneficiária não apresentou suas alegações de defesa, nem recolheu o débito. Dessa forma, resta caracterizada a revelia da responsável, nos termos do art. 12, incisos II e III, § 3º, da Lei 8.443/1992.
6.	A unidade técnica apontou que o Sr. Albino e a Sra. Alina estavam separados de fato desde 1989. Conforme consta da ação consensual de união estável movida pela Sra. Maria das Dores (Processo 0801565-28.2019.4.05.8308) , a união estável entre Sr. Albino e a autora foi reconhecida no período de 10/10/1991 a 28/11/2019 (peça 22, p. 4) .
7.	Assim, conforme ressaltou a unidade técnica, considerando, ainda, que a União pagou o benefício à Sra. Maria das Dores retroativamente à data do falecimento do Sr. Albino, restou caracterizado o recebimento indevido do benefício pela Sra. Alina Elblaus da Silva.
8.	Dessa forma, ante a inexistência, nos autos, de elementos capazes de afastar a irregularidade em questão, acolho a proposta formulada pela unidade técnica, corroborada pela representante do Ministério Público junto ao TCU, no sentido de julgar irregulares as contas da responsável, com imputação de débito correspondente aos valores irregularmente recebidos.
9.	Impõe-se, ainda, que seja aplicada à responsável a multa prevista no art. 57 da Lei 8.443/1992, que fixo em R$ 30.000,00, correspondente a, aproximadamente, 10% do valor atualizado do débito. No caso, a responsável recebeu irregularmente o benefício por cerca de 2 (dois) anos, mesmo não tendo direito à pensão, tendo em vista que, conforme já registrado, deixou de manter relação marital com o militar falecido 27 (vinte e sete) anos antes do seu óbito. Tal fato permite concluir que a responsável não agiu com o dever de honestidade perante a administração pública.
	Ante o exposto, em linha com os pareceres precedentes, VOTO por que seja adotada a deliberação que ora submeto a este Colegiado.
TCU, Sala das Sessões, em 23 de maio de 2023.
BENJAMIN ZYMLER 
Relator